【裁判字號】    99,台上,4004
【裁判日期】    990624
【裁判案由】    殺人
【裁判全文】
最高法院刑事判決            九十九年度台上字第四００四號
上  訴  人  甲○○
選任辯護人  李勝雄律師（法律扶助律師）
上  訴  人  乙○○
選任辯護人  張建鳴律師（法律扶助律師）
上列上訴人等因殺人案件，不服台灣高等法院中華民國九十九年
三月十二日第二審更審判決（九十八年度上重更(三)字第四二號，
起訴案號：台灣桃園地方法院檢察署九十五年度偵字第二二四０
號）提起上訴，本院判決如下：
    主  文
原判決撤銷，發回台灣高等法院。
    理  由
本件原判決認定，上訴人甲○○、乙○○有如原判決事實欄所載
共同殺人犯行，因而撤銷第一審論處上訴人等共同殺人罪刑之判
決，改判論處上訴人等共同殺人罪刑（甲○○累犯，處無期徒刑
，褫奪公權終身；乙○○處有期徒刑十五年），固非無見。
惟查：(一)、依刑事訴訟法第二百七十九條第一項規定，準備程序
處理之事項，原則上僅限於訴訟資料之聚集及彙整，旨在使審判
程序能密集而順暢之進行預作準備，不得因此而取代審判期日應
踐行之直接調查證據程序。調查證據乃刑事審判程序之核心，改
良式當事人進行主義之精神所在；關於證人、鑑定人之調查、詰
問，尤為當事人間攻擊、防禦最重要之法庭活動，亦為法院形成
心證之所繫，除依同法第二百七十六條第一項規定，法院預料證
人不能於審判期日到場之情形者外，不得於準備程序訊問證人，
致使審判程序空洞化，破壞直接審理原則與言詞審理原則。本件
關於乙○○有無手持磚頭砸被害人董聿玲頭部一節，攸關乙○○
之行為是否構成共同殺人罪，原審於民國九十八年九月二十五日
及十月二十三日行準備程序時，竟逕行訊問甲○○，其中九十八
年九月二十五日訊問筆錄上並記載為「隔離訊問」，其未遵前開
準備程序之限制規定，自有違背法令。(二)、證據之採認，以證據
具有證據能力為前提，而被告以外之人於審判外陳述，原則上不
具證據能力，須法律例外規定具有證據能力情形者，始得採為認
定犯罪事實之依據。故如欲依刑事訴訟法第一百五十九條之五規
定採被告以外之人於審判外之陳述作為證據時，除須經當事人於
審判程序明示或默示同意作為證據外，法院並須審酌該陳述作成
時之情況，認為適當，而於判決中具體說明其符合傳聞證據例外
可信之情況及心證理由，否則即有判決不備理由之違誤。原判決
關於認定乙○○於案發當日凌晨零時二十八分十三秒撿拾路邊磚
塊重擊被害人頭部一下部分之事實，所憑證人即潘曉妍所謂：「
聽到樓下有人在吵架的聲音……期間有類似磚塊碰擊地面（二、
三聲），再過約二、三分鐘又聽到有人在打架的聲音（像在噴東
西的聲音）。」等語（見相驗卷第七六頁員警之查訪紀錄），核
屬警詢之審判外陳述，原判決僅以「被告及辯護人對於卷證的證
據能力均表示無意見」一語論述其證據能力，對於該審判外陳述
作成時之情況，如何具備採為證據之適當性，並未見說明，亦未
傳訊到庭究明實情，即遽爾採為認定乙○○「撿拾路邊磚塊重擊
被害人頭部一下」之證據，亦有判決不備理由之違背法令。(三)、
綜上，原判決既有可議，上訴意旨指摘原判決不當，非全無理由
，有撤銷發回之原因。至於乙○○監視錄影帶所顯示：零時二十
八分十三秒，乙○○手臂高舉向地面下之動作（見原審卷二第八
四頁，即翻拍照片第四十四張），手掌中是否握有磚塊一節，既
經內政部警政署刑事警察局、法務部調查局先後擷取光碟內影像
鑑定結果，或稱「檢視並擷取光碟內特定時間、特定人之動作影
像畫面，因其原始影像解析度不佳，經處理及放大後仍無法辨識
其手上是否持物品或丟擲物品。」或稱「擷取內容中出現較接近
鏡頭的人物畫面，雖經處理仍無法清晰呈現。」則乙○○當時有
無握有磚塊，非無疑義。至於甲○○一度指稱「乙○○持磚塊擊
打被害人」，是否委罪於人之詞？潘曉妍所謂「聽到類似磚塊碰
擊地面之聲音」，有無證據能力，尚待審究。能否憑以論斷乙○
○手臂高舉向地面下之動作係手掌中握有磚塊向倒臥在地之被害
人砸下？允宜一併究明。又原判決既認甲○○部分與乙○○有共
同正犯之關係，甲○○部分自應一併發回，併此敘明。
據上論結，應依刑事訴訟法第三百九十七條、第四百零一條，判
決如主文。
中    華    民    國  九十九  年    六    月  二十四  日
                      最高法院刑事第五庭
                          審判長法官  陳  正  庸
                                法官  林  秀  夫
                                法官  宋      祺
                                法官  陳  祐  治
                                法官  林  瑞  斌
本件正本證明與原本無異
                                      書  記  官
中    華    民    國  九十九  年    六    月  二十九  日
                                                      Ｅ

司法院資訊處製作；財團法人民間司法改革基金會備份。
